【裁判字號】    94,訴,3155
【裁判日期】    950628
【裁判案由】    食品衛生管理法
【裁判全文】
臺北高等行政法院判決
                                     94年度訴字第03155號
                              .
原      告  全欣創意行銷國際有限公司
代  表  人  甲○（董事）
被      告  桃園縣政府
代  表  人  乙○○縣長）住同.
訴訟代理人  丁○○
            丙○○
上列當事人間因食品衛生管理法事件，原告不服行政院衛生署中
華民國94年9 月6 日衛署訴字第0940026205號訴願決定，提起行
政訴訟。本院判決如下：
    主  文
原告之訴駁回。
訴訟費用由原告負擔。
    事  實
一、事實概要：
    原告販售之「全欣奈米數字黃金水」產品（下稱系爭產品）
    ，經民眾於民國（下同）94年4 月14日向臺中市衛生局檢舉
    有黑色不明懸浮物、瓶身標示涉及誇大及療效等情形，並經
    謝欣霓立法委員於同年月20日於立法院召開記者會舉發，分
    別經臺中市衛生局以94年4 月19日衛食字第0940012452號函
    及行政院衛生署以94年4 月20日衛署食字第0940402482號函
    移請被告所屬衛生局依法處理，該局於94年4 月20日上午11
    時30分派員會同被告之消費者保護官調查原告時，查獲系爭
    產品瓶身標示「有限日期」、「成份PH7.1 」等文字，與食
    品衛生管理法第17條第1 項規定不符；其應用手冊中有「21
    世紀的醫學－神奇的奈米黃金水」、「奈米黃金水更廣範的
    使用方法」、「關於全欣奈米黃金水的重要認知」及「調整
    反應」等標題內容，並敘述「讓身體永保健康以及對防止老
    化發生作用」等涉及醫療效能之詞句（下稱系爭廣告詞句）
    ，違反食品衛生管理法第19條第2 項規定；並將系爭產品檢
    體2 瓶，送行政院衛生署藥物食品檢驗局檢驗，結果經該局
    以94年5 月9 日藥檢肆字第0949411059號檢驗成績書記載2
    瓶均檢出灰黑色黴菌菌絲異物，違反食品衛生管理法第11條
    第1 項規定。被告乃以原告違反食品衛生管理法第17條第1
    項、第19條第2 項及第11條第3 款規定，依同法第33條第2
    款、第32條第1 項及第31條第1 款規定，分別以94年4 月28
    日府衛食字第0940002225號行政處分書（下稱原處分(一)），
    就系爭產品之瓶身標示「有限日期」、「成份PH7. 1」等文
    字部分，處罰鍰新臺幣（下同）3 萬元，並限於94年5 月15
    日前將違反規定之產品標示回收改正；以94年4 月28日府衛
    食字第0940002226號行政處分書（下稱原處分(二)），就系爭
    產品之應用手冊中之系爭廣告詞句涉及醫療效能部分，處罰
    鍰20萬元，立即停止使用系爭產品之應用手冊，並回收、銷
    毀；以94年5 月2 日府衛食字第0940002276號行政處分書（
    下稱原處分(三)），就系爭產品之瓶內有黑色不明懸浮物部分
    ，處罰鍰4 萬元。原告不服，合併提起訴願遭決定駁回後，
    遂提起行政訴訟。
二、兩造聲明：（原告未於言詞辯論期日到場，茲據其準備程序
    陳述及書狀所載，記載其聲明及陳述）
  (一)原告聲明：
    1.訴願決定及原處分(一)、(二)、(三)均撤銷。
    2.訴訟費用由被告負擔。
  (二)被告聲明：如主文所示。
三、兩造之爭點：
  (一)原告主張：
    1.原處分(一)部分：原告與台發奈米科技公司之合約，包裝設
      計及印刷全由台發奈米科技公司包辦，原告僅係單純行銷
      單位，由台發奈米科技公司提出相關專業證明讓行銷單位
      （即原告）信服而為行銷。況台發奈米科技公司之研究人
      員即為財團法人工業技術研究院之院士，更足令人信服其
      專業。而系爭產品之成份欄中已標示成份，並非只記載酸
      鹼值PH7.1 ，至有效日期亦係因製造商之機器筆誤而記載
      為「有限日期」，並非行銷單位即原告之錯誤。
    2.原處分(二)部分：原處分(二)係要制止原告不再犯，惟被告係
      先認定原告會再犯而處罰鍰，似因媒體效應影響正確之行
      政判斷，實不能將所有錯誤不予區別，全部歸由原告負責
      。
    3.原處分(三)部分：經國際認證單位SGS 及日本食研所之檢測
      證明均顯示無霉菌、無毒害人體且有殺菌功能，說明行政
      院衛生署之檢驗報告有所出入，被告所屬食品課以肉眼檢
      視即斷言系爭產品有問題，亦有錯誤。原告亦邀請國內生
      化科技權威、立法委員與行政院衛生署食品檢驗局科長座
      談，顯示本件係受媒體誤導，而致資本額最小、僅為單純
      行銷單位之原告成為本件之最大犧牲者。
  (二)被告主張：
    1.原告販售之系爭產品，瓶身標示「有限日期」、「成份PH
      7.1 」等文字，與規定不符，其應用手冊中有「21世紀的
      醫學－神奇的奈米黃金水」、「奈米黃金水更廣範的使用
      方法」、「關於全欣奈米黃金水的重要認知」及「調整反
      應」等標題內容，並敘述涉及醫療效能、誇大不實、易生
      誤解之系爭廣告詞句，其檢體2 瓶經送行政院衛生署藥物
      食品檢驗局檢驗，結果均檢出灰黑色黴菌菌絲異物，此有
      桃園縣衛生局94年4 月20日食品衛生調查紀錄表及行政院
      衛生署藥物食品檢驗局94年5 月9 日藥檢肆字第09494110
      59號檢驗成績書影本附卷可稽，其違規事實，足可認定。
    2.原告於訴願書中陳述其只是行銷單位而非製造商，以肉眼
      實體所見之團聚物，是奈米金和氨基酸纖維質的團聚現象
      ，許多消費者均主動要購買有團聚物之水等語（訴願卷第
      85頁），可見原告知曉所販賣之系爭產品中含有異物，以
      不符合包裝飲用水及盛裝飲用水衛生標準之產品販售予消
      費者，違反食品衛生管理法第11條第3 款「有毒或含有害
      人體健康之物質或異物者」不得販賣之規定。原告所引行
      政訴訟理由，依法無據。
    理  由
一、本件原告經合法通知，無正當理由未於言詞辯論期日到場，
    核無民事訴訟法第386 條各款所列情形，爰依行政訴訟法第
    218 條準用民事訴訟法第385 條第1 項前段，由被告聲請而
    為一造辯論判決。
二、原告主張：原處分(一)部分，原告與台發奈米科技公司之合約
    ，包裝設計及印刷全由台發奈米科技公司包辦，原告僅係單
    純行銷單位，而系爭產品之成份欄中已標示成份，並非只記
    載酸鹼值PH7.1 ，至有效日期亦係因製造商之機器筆誤而記
    載為「有限日期」，並非行銷單位即原告之錯誤。原處分(二)
    部分，係要制止原告不再犯，惟被告係先認定原告會再犯而
    處罰鍰，因媒體效應影響正確之行政判斷。原處分(三)部分，
    經國際認證單位SGS 之檢測證明顯示無黴菌，說明行政院衛
    生署之檢驗報告有所出入。據此，依行政訴訟法第4 條第1
    項規定，求為判決如聲明所示云云。
三、被告則以：原告販售之系爭產品，瓶身標示「有限日期」、
    「成份PH7.1 」等文字，與規定不符，其應用手冊中有「21
    世紀的醫學－神奇的奈米黃金水」、「奈米黃金水更廣範的
    使用方法」、「關於全欣奈米黃金水的重要認知」及「調整
    反應」等標題內容，並敘述涉及醫療效能、誇大不實、易生
    誤解之系爭廣告詞句，其檢體2 瓶經送行政院衛生署藥物食
    品檢驗局檢驗，結果均檢出灰黑色黴菌菌絲異物，此有桃園
    縣衛生局94年4 月20日食品衛生調查紀錄表及行政院衛生署
    藥物食品檢驗局94年5 月9 日藥檢肆字第0949411059號檢驗
    成績書影本附卷可稽，其違規事實，足可認定。被告以原告
    有違食品衛生管理法規定予以行政處分，尚無不合，求為判
    決駁回原告之訴等語。
四、按食品衛生管理法第11條規定：「食品或食品添加物有下列
    情形之一者，不得製造、加工、調配、包裝、運送、貯存、
    販賣、輸入、輸出、贈與或公開陳列：一、變質或腐敗者。
    二、未成熟而有害人體健康者。三、有毒或含有害人體健康
    之物質或異物者。四、染有病原菌者。…」第17條第1 項規
    定：「有容器或包裝之食品、食品添加物，應以中文及通用
    符號顯著標示下列事項於容器或包裝上：一、品名。二、內
    容物名稱及重量、容量或數量；其為2 種以上混合物時，應
    分別標明。三、食品添加物名稱。四、廠商名稱、電話號碼
    及地址。輸入者，應註明國內負責廠商名稱、電話號碼及地
    址。五、有效日期。經中央主管機關指定須標示製造日期、
    保存期限或保存條件者，應一併標示之。…」第19條第2項
    規定：「食品不得為醫療效能之標示、宣傳或廣告。」第31
    條第1 款規定：「有下列行為之一者，處新臺幣4 萬元以上
    20萬元以下罰鍰；…：一、違反第11條第1 款至第7 款或第
    15條規定者。…」第32條第1 項規定：「…違反同條第2 項
    規定者，處新臺幣20萬元以上100 萬元以下罰鍰…」第33條
    第2 款規定：「有下列行為之一者，處新臺幣3 萬元以上15
    萬元以下罰鍰；…：…二、違反…第17條第1 項…規定者。
    …。」
  (二)依行政院衛生署94年3 月31日衛署食字第0940402395號公告
    修訂「食品廣告標示詞句涉及誇張易生誤解或醫藥效能之認
    定表」，該表明載：「一、詞句涉及醫藥效能(一)宣稱預防、
    改善、減輕、診斷或治療疾病或特定生理情形：例句：…防
    止便秘。…(三)宣稱產品對疾病或症狀有效：例句：…消腫止
    痛。…二、詞句未涉及醫藥效能但涉及誇張或易生誤解(一)涉
    及生理功能者：例句：…解酒。…排毒素。…(三)涉及改變身
    體外觀者：例句：…防止老化。…。」
五、原告販售之系爭產品，經民眾於94年4 月14日向臺中市衛生
    局檢舉有黑色不明懸浮物、瓶身標示涉及誇大及療效等情形
    ，並經謝欣霓立法委員於同年月20日於立法院召開記者會舉
    發，分別經臺中市衛生局以94年4 月19日衛食字第09400124
    52號函及行政院衛生署以94年4 月20日衛署食字第09404024
    82號函移請被告桃園縣政府所屬衛生局依法處理，該局於94
    年4 月20日上午11時30分派員會同被告之消費者保護官調查
    原告，並查扣系爭產品2 瓶等情，為兩造所不爭，並有檢舉
    書、系爭產品照片4 幀、系爭產品之瓶身標示影本、系爭產
    品之應用手冊、原告之營利事業登記證、工廠登記證、臺中
    市衛生局94年4 月19日衛食字第0940012452號函、行政院衛
    生署94年4 月20日衛署食字第0940402482號函、被告所屬消
    費者保護官94年4 月20日調查案件紀錄書、被告所屬衛生局
    94年4 月20日食品衛生調查紀錄表附原處分卷足稽，為可確
    認之事實。
六、關於原處分(一)部分：
    查原告販售之系爭產品，經被告所屬衛生局94年4 月20日上
    午11時30分會同消費者保護官調查原告時，查獲其瓶身之成
    分欄中確實僅標示「成份PH7.1 」等文字，並未標示內容物
    成份名稱（如：水…），另「有效日期」標示為「有限日期
    」之事實，有系爭產品之瓶身標示影本附原處分卷可稽，核
    與食品衛生管理法第17條第1 項第2 款、第5 款規定應標示
    內容物原料成份「名稱」及「有效日期」不符。原告雖主張
    ：系爭產品之成份欄中已標示成份，並非只記載PH7. 1，並
    有標明「製造」、「有效」之時間，只是瓶身另有標示「有
    限日期」，因製造商之機器筆誤而記載為「有限日期」；依
    原告與台發奈米科技公司之合約已清楚載明，包裝設計及印
    刷全由台發奈米科技公司包辦，原告僅係單純行銷單位云云
    。惟觀之瓶身標示成份欄之下方固記載「19種人體所需之微
    量元素、負離子、遠紅外線、奈米黃金…」，但仍未標示出
    系爭產品之主成份為水；且依上開條文規定須標示「有效日
    期」，原告僅標明「有效」即有未合，而一般消費者亦未必
    明瞭「有效」在此代表之意義。原告之代表人甲○於桃園縣
    政府消費者保護官調查係陳稱：系爭產品標示生產、製造商
    皆為天一品實業股份有限公司云云，有調查案件紀錄書附原
    處分卷可稽，嗣於起訴後，又改稱：其與台發奈米科技公司
    技術合作，系爭產品成份、包裝、技術都是台發奈米科技公
    司云云，並提出能量水供應合作契約書附本院卷，但仍未能
    佐證系爭產品標示為台發奈米科技公司設計及印刷。是原告
    上開部分主張尚不足採為其有利之認定。
七、關於原處分(二)部分：
    查原告發行之系爭產品之應用手冊中記載「21世紀的醫學－
    神奇的奈米黃金水：…黃金的導電性是所有的金屬之冠…透
    過黃金水的催化功能，加速身體內的電流流動，…透過血液
    將堵塞在血管內的廢物和病毒代謝掉…奈米黃金很容易黏附
    在蛋白質上，所以飲用前後1 個小時內，除了水以外，最好
    不要吃任何的蛋白質食物。另外在飲用時，如果有發生腹瀉
    、出汗或倦怠感，這都是因為體內的『氣』增強，開始在排
    除毒素所致；甚至於有出現外出血、流膿、內臟出血等，都
    不需要擔心，只要稍加用黃金水清洗，然後找一處能充份吸
    氣的窗戶旁安靜休息即可。所以奈米黃金水是人類最好的朋
    友，更是解決代醫學無法治癒的各種疾病之重要關鍵…」（
    原處分卷第35頁至第36頁）、「奈米黃金水更廣範的使用方
    法：…消除宿醉及飲酒過量…平衡身體酸鹼值…用全欣奈米
    黃金水溶解奶粉…就能防止添加物的為害健康，另外還可補
    充豐富的氨基酸與微量元素，促進發育及增強抵抗力…火傷
    、燙傷時立刻用全欣奈米黃金水噴泡患處，不但可以防止傷
    口脂肪氧化，而且還能止痛，使傷口早日痊癒。便秘良方…
    能迅速排除腸內毒素，加強腸子蠕動功能，排出宿便，2 日
    即可改善。鼻塞、眼睛酸澀：用溫熱全欣奈米黃金水定時清
    洗鼻子及眼睛，可以有效改善鼻子眼睛等毛病，…增強性能
    力及房事幸福：全欣奈米黃金水不但快速補充體力和增強氣
    血，而且還可以改善性冷感以及性衰退的現象…」（原處分
    卷第37頁至第42頁）、「關於全欣奈米黃金水的重要認知：
    …而全欣奈米黃金水就是1 瓶百分之百符合人體所需的『氣
    血補充器』，除了身體所需要的營養皆具備外，重要的是奈
    米黃金立刻將身體的衰竭能量快速提升，尤其讓已經不再功
    能運作的各個臟器，立即充滿電能後，開始進行身體內外的
    『大掃除』。…讓深藏在體內的病毒、病菌快速的排除體外
    ，讓人恢復到身心靈皆圓滿的最佳狀態。」（原處分卷第43
    頁）及「調整反應－喝了全欣奈米黃金水會有下列的調整反
    應：全身酸痛、偏頭痛、頸部僵硬、大便惡臭、整天嗜睡疲
    勞、胸悶心悸、頭昏腦脹、皮膚過敏發癢、眼屎口臭、體力
    不濟、手腳發麻無力、舊疾復發等排毒現象，尤其患有癌症
    者，前2 個禮拜會有癌細胞加速擴散之情事發生，此時絕對
    不需要緊張慌亂，這代表黃金水將體內未發的癌細胞全部排
    出表面，只要有信心繼續喝水，一切頑疾絕對可以有效改善
    。」（原處分卷第44頁至第45頁）等標題內容，系爭產品標
    示上關於黃金水敘述「…讓身體永保健康以及對防止老化發
    生作用…」（原處分卷第18頁）等語，有系爭產品之應用手
    冊附原處分卷可參，其整體表現涉及醫療效能、誇大不實、
    易生誤解，上開數項標題及標示內容，堪認涉及醫療效能屬
    實，違反食品衛生管理法第19條第2 項規定。
八、關於原處分(三)部分：
    系爭產品內確有黑色不明懸浮物經被告所屬衛生局檢視實體
    屬實，有系爭產品照片附本院卷足稽，被告所屬衛生局並將
    所附檢體2 瓶，送行政院衛生署藥物食品檢驗局檢驗，檢驗
    結果該2 件檢體均檢出灰黑色黴菌菌絲異物，有行政院衛生
    署藥物食品檢驗局以94年5 月9 日藥檢肆字第0949411059號
    函檢附之檢驗成績書附原處分卷可稽，足認違反食品衛生管
    理法第11條第3 款規定。原告雖主張：其將系爭產品送交國
    際認證單位SGS 作檢測，證實並無黴菌云云，並提出所謂
    SGS 檢測報告，惟原告亦坦承SGS 檢測之檢體並非本件民眾
    檢舉時所提出者，是檢體既非同一，檢測結果自有不同，不
    足以推翻上開行政院衛生署藥物食品檢驗局之檢驗結果。原
    告又主張：其僅是行銷，並非製造商，系爭產品成份、包裝
    、技術都是台發奈米科技公司，應由台發奈米科技公司負責
    云云，並提出能量水供應合作契約書附本院卷，惟如前所述
    ，原告之代表人甲○於桃園縣政府消費者保護官調查係陳稱
    ：系爭產品標示生產、製造商皆為天一品實業股份有限公司
    云云，有調查案件紀錄書附原處分卷可稽，嗣於起訴後，又
    改稱：台發奈米科技公司係技術合作云云，前後不一致，其
    僅以上開能量水供應合作契約書，仍未能佐證系爭產品標示
    為台發奈米科技公司製造及包裝，且原告並不否認系爭產品
    實際係由其販賣獲利，是本件應認原告為違反食品衛生管理
    法之行為主體。
九、綜上所述，原告所訴均無可採，原告違規事實堪以認定，原
    處分(一)就系爭產品之瓶身標示「有限日期」、「成份PH7.1
    」等文字部分，認違反食品衛生管理法第17條第1 項規定，
    依同法第33條第2 款規定，處最低罰鍰3 萬元，並限於94年
    5 月15日前將違反規定之產品標示回收改正；原處分(二)就系
    爭產品之應用手冊中之系爭廣告詞句涉及醫療效能部分，認
    違反同法第19條第2 項規定，依同法第32條第1 項規定，處
    最低罰鍰20萬元，立即停止使用系爭產品之應用手冊，並回
    收、銷毀；原處分(三)就系爭產品之瓶內有黑色不明懸浮物部
    分，認違反同法第11條第3 款規定，依同法第31條第1 款規
    定，處最低罰鍰4 萬元。認事用法，並無違誤，訴願決定遞
    予維持，亦無不合，原告訴請撤銷，為無理由，應予駁回。
據上論結，本件原告之訴為無理由，依行政訴訟法第218 條、第
98條第3 項前段，民事訴訟法第385 條第1 項前段，判決如主文
。
中    華    民    國    95    年     6    月   28     日
                        第一庭審判長法  官  王立杰
                                    法  官  劉錫賢
                                    法  官  胡方新
上為正本係照原本作成。
如不服本判決，應於送達後20日內，向本院提出上訴狀並表明上
訴理由，如於本判決宣示後送達前提起上訴者，應於判決送達後
20日內補提上訴理由書（須按他造人數附繕本）。
中    華    民    國    95    年     6    月   28     日
                                    書記官  陳幸潔


司法院資訊處製作；財團法人民間司法改革基金會備份。
